【裁判字號】    89,訴易,31
【裁判日期】    891205
【裁判案由】    侵權行為損害賠償
【裁判全文】
臺灣高等法院臺南分院民事判決  八十九年度訴易字第三一號  ｅ
      原      告  丙  ○○○
      訴訟代理人  丁  ○  ○
                  乙  ○  ○
      被      告  甲  ○  ○
      訴訟代理人  李  興  宣  律師
右當事人間請求侵權行為損害賠償事件，經本院刑事庭移送（八十九年度交附民字第
五十四號）前來，原告另為訴之追加，本院判決如左︰
      主      文
被告應給付原告新臺幣陸萬壹仟陸佰貳拾元，及自民國八十九年八月二十三日起至清
償日止，按年息百分之五計算之利息。
原告其餘之訴駁回。
訴訟費用由被告負擔十分之一，餘由原告負擔。
      事      實
甲、原告方面：
    一、聲明：求為判決：被告應給付原告新臺幣（下同）八十萬零三百一十五元，
        及自訴狀繕本送達翌日起至清償日止，按年息百分之五計算之利息。
    二、陳述：
    （一）被告甲○○於民國八十七年十二月二十一日十八時五十分許，駕駛自用小
          客車，在雲林縣斗六市○○路上，因過失將原告撞傷，經本院八十九年度
          交上易字第一七一號刑事判決，以過失傷害罪名判處被告有罪確定。原告
          因此次車禍受有頭部裂、腫傷，前胸壁挫傷、瘀血併咳血，下背部挫傷、
          壓痛，兩下肢腫，背部、腰部、右肩挫傷，左胸部、肋挫傷，上顎右側
          門齒、右中門齒、左犬齒、第一小臼齒牙冠破折及上顎右後齒區固定式假
          牙鬆動等傷害；有台灣省立雲林醫院、健生中醫診所、大成中醫醫院、德
          興牙醫診所出具之驗傷診斷證明可稽，至今仍受有左側頭部疼痛、左臉麻
          痺、頸背部疼痛、步態不良、頸部、左膝挫傷，持續治療與復健中。
    （二）原告受傷後，除車禍受傷住院治療十餘日外，呻吟床第數月期間分別由家
          人送往雲林省立醫院（即行政院衛生署雲林醫院，下稱雲林醫院）、健生
          中醫診所、大成中醫醫院、台中榮民總醫院、健保局高雄聯診中心繼續治
          療，計支付醫藥費十一萬五千三百一十五元（計至八十八年八月底，因尚
          未痊癒，其後續醫療費用予以保留）。又下列費用，因風俗習慣與事實方
          便，而未能取得收據：(1)省立雲林醫院住院期間，因半夜病痛，深夜請針
          灸推拿治療，使病情漸漸好轉，計支出跌打損傷藥費約一萬元。(2)原告因
          傷行動不便，住院時有請看護，出院後則由長女專心服侍，因而辭去工作
          ，工作損失約有三個月，計六萬元。(3)原告出院後因治療與復健，往返車
          資約一萬五千元。(4)出院後約三個月黃金期間，為求治療復健，自費中藥
          及營養品花費約兩萬元。黃金時間後之治療與復建一年多，自費中藥、旅
          費、營養品花費約三萬元。(5)調解時因原告行動不便，且表達拙劣而由次
          子代表調解，因而請假前往約十五次，損失上班薪資及再支出旅費約兩萬
          元。(6)調解不成移送法院，律師之書狀、諮詢費用及法院郵資計一萬元。
          以上共十六萬五千元，係因此次車禍所造成，亦應由被告負責。再原告因
          此次車禍傷及頸背部、兩下肢，使原有脊椎退化體質產生病變，造成原告
          頸背部疼痛及左臉麻痺、步態不良，常無法進食，身體虛弱，經多位中醫
          師級推拿師均無法治療，需用好藥及長期調理始該能夠治癒，預估此項醫
          藥費用為二十六萬元。末按原告因身體多處受傷，精神、肉體所受痛苦甚
          大，家人亦同受苦惱，故依民法第一百九十五條之規定，請求精神慰藉金
          二十六萬元。
    三、證據：提出省立雲林醫院（即行政院衛生署雲林醫院）等診斷證明書七紙、
        醫療費用收據及證明二十四紙及看護費用收據證明一紙等影本為證。
乙、被告方面：
    一、聲明：求為判決駁回原告之訴。
    二、陳述：
    （一）原告之主張及所援用之證據，被告均否認之，並引用刑事第一審（雲林地
          方法院八十八年交易字第二二三號）判決理由。
    （二）按當事人主張有利於己之事實者就其事實應負舉證責任，此種責任不得僅
          因刑事判決已有某種事實之認定而免除。查被告所駕駛之自小客車並未撞
          擊原告，係因原告斜拿著雨傘緩步慢行在馬路中央之快車道上，經被告於
          約五十公尺前發覺，即一再減速並按喇叭促請其讓路，詎原告不僅不予理
          會，最後竟在原地不走，被告不得已於駛近原告三、四公尺處後停車，欲
          下車察看，並扶其過馬路，唯當被告下車關門之際，原告即自行跌倒於地
          ，原因如何固有待審究，但被告所駕之自小客車並未撞擊原告，則係事實
          ，徵之原告於刑事案中聲稱伊被撞倒之後「沒有」倒在地上，原告所舉證
          人蔡端明稱：「當時我在台西客運站招呼客人時有聽到按喇叭的聲音」、
          「沒看到（他身上有無受傷痕跡），只看到他脖子上有固定石膏」、「．
          ．．（阿婆倒地之地方）在那小客車車頭約二、三步遠，依我開車經驗，
          如果是開車撞倒人，應該人倒在車子前面，緊鄰保險桿前面．．．」、「
          （當原告在背後喊不要讓她跑之前）沒有聽到東西碰撞的聲音」等語相互
          以觀，自不難明瞭。苟被告自小客車有撞倒原告，豈有在場多人僅聽到按
          喇叭聲音及喊「不要讓她跑掉」，沒有看到或是聽到東西碰撞之聲音？亦
          無原告倒地之位置係在車前約三步遠之快車道上之理？原告主張伊係走在
          路邊，被告撞及之後才把車子開到路中間云云，至嫌無據。又原告所提之
          照片應係臨訟杜撰，且非車禍受傷所致，肉眼可辯。原告所提之診斷書，
          縱非舊傷，亦非本件車禍所造成，且亦與原告所供係從後面撞倒小腿之情
          形，大相逕庭。
    （三）原告稱案發當時伊是「從台西客運由西往東往東興街走去」、「走在路邊
          」、被告是「撞倒我以後才把車子開道路中間」、伊被撞到後沒有倒在地
          上云云（見刑事第一審八十八年九月三日筆錄），果真如此，則原告何以
          又倒在被告所駕駛的小客車前，而被告所駕駛之小客車是停在馬路中央，
          為刑事判決所是認，且原告所不爭執，從而原告前述主張即無理由。另原
          告既從台西客運出發，欲往東興街方向走去，而於五十公尺之前即為被告
          發現其在路中行走，何以最後又站立並躺在台西客運前被告停車位置前，
          可見其在原地打轉行走多時，甚至停滯不前，並做橫跨馬路狀，用心何在
          ？如係在行走中被撞，則其車禍地點應非在台西客運前或其以西之位置，
          依據現場圖，被告停車位置是在台西客運前之快車道上，如按照原告之說
          法，則被告撞到原告之後才把車開到路中間，則車禍地點應該是在台西客
          運以東，與原告前述主張，大相逕庭。
    （四）原告於警訊時指稱：被告駕車自伊後方過來，將伊撞倒，伊就昏倒送醫急
          救去了云云，然其於刑事第一審時，先表示伊被撞到後並沒有倒在地上，
          後又改稱伊之雙腿後彎處被撞到之後，伊之背部有靠到車子引擎蓋上，之
          後就昏倒過去了，不知道是否倒在地上云云，嗣於本院刑事庭審理時，又
          改稱是被告從後面撞到伊小腿部分云云，前述所述不一，模稜兩可，且依
          證人蔡端明於刑事第一審證稱，伊聽到阿婆喊「不要給他走」，伊回頭只
          看到那戴眼鏡的女子（指被告）正在扶倒在地上的阿婆等語，足證原告謂
          被撞到後不省人事一節，詢屬子虛。倘被告確有撞到原告，原告又能高喊
          「不要讓他走」，殊無不知自己有無昏倒在地之理，前後供述如此炯異之
          理！原告既承認自己沒有被撞倒在地上，則其嗣後雖稱有倒在被告車前，
          亦與被告無涉。
    （五）卷附原告提出受傷照片，不足以證明其雙腿後側確有瘀傷，且與雲林醫院
          九０九六號診斷書所載不符，應係臨訟杜撰。即依該照片所示，其左右大
          腿後側近關節處之瘀傷顏色不同，倘若其雙腿後側確有瘀傷係遭被告開車
          所撞，則瘀傷既為同時造成，色澤理應相同，足徵該照片之傷與本案無關
          。刑事確定判決僅憑該照片上瘀傷，遽為被告有罪認定，不惟判決不備理
          由且速斷，亦與原告主張所受之裂傷、血腫、前胸壁瘀血、兩下肢腫、下
          背部疼痛，前後矛盾，民事判決自不受此刑事判決認定事實之拘束。刑事
          判決所認定原告上述之傷，固有雲林醫院九０九六號診斷書可稽，然此等
          之傷，已據原告於八十九年二月十二日所具訴狀內自承為「宿疾」，並謂
          「肇事者加重其病情，這是能理解的」云云，第一審刑事法院函請雲林醫
          院查明該院九０九六號診斷書所載之傷係屬新傷，抑或舊傷？該院僅覆稱
          係因外傷造成，並不否認其為舊傷，自應本於原告之自認其係舊傷（即宿
          疾），而駁回其請求。又縱認被告有撞到原告，因原告本身行走於馬路上
          亦有過失，爰主張過失相抵，另原告請求之醫療費用，有關健保給付部分
          ，應不得再向被告請求。
    三、證據：聲請向雲林縣斗六市調解委員會查明八十六年元月至八十七年十一月
        間原告有無向該會聲請調解，及向行政院衛生署雲林醫院調閱原告最近一年
        （即八十六至八十七年）之內外科病歷資料。
丙、本院依職權調閱台灣雲林地方法院檢察署八十八年度偵字第二九二五號被告過失
    傷害案全卷（含偵、審各卷共五宗），並向行政院衛生署雲林醫院函詢原告於八
    十七年十二月二十一日住院之原因、期間等項，暨向向財政部財稅資料中心調取
    兩造八十七年度所得稅申報及財產歸戶資料。
      理      由
一、本件原告於本院刑事庭移送前，依侵權行為損害賠償之法律關係原請求被告給付
    二十萬元，移送至民事庭後，其依同一法律關係之聲明改為被告應給付伊八十萬
    零三百一十五元本息，其中金額增加部分，係屬民事訴訟法第二百五十五條第一
    項第三款所謂擴張應受判決事項之聲明，原得自由為之，無庸對造之同意，是本
    院自應專就原告擴張後之聲明而為審理，合先敘明。
二、原告起訴主張：被告甲○○於八十七年十二月二十一日十八時五十分許，駕駛車
    號ＦＹ－二一二二號自用小客車，在雲林縣斗六市○○路上，因疏於注意前方同
    向行走之原告丙○○○，致車頭由後方撞及原告倒地，使之受傷送醫住院治療，
    爰依侵權行為損害賠償之法律關係，求為命被告應給付伊所支出之醫藥費、看護
    費、療養復建費、旅費、訴訟費及精神慰撫金等，合計八十萬零三百一十五元，
    並加計法定遲延利息之判決。被告則以：伊所駕駛之自小客車並未撞擊原告，原
    告於刑事庭所述各節，均與事實不符，且違背常理，其所提出之受傷照片，不足
    以證明其雙腿後側確有瘀傷，且與雲林醫院九０九六號診斷書所載不符，應係臨
    訟杜撰，而其所提出之診斷書所載傷勢，亦非本件車禍所造成，應駁回原告請求
    ；又縱認被告有撞到原告，因原告本身行走於馬路上亦有過失，被告亦可主張過
    失相抵，另原告請求之醫療費用，有關健保給付部分，應不得再向被告請求等語
    ，資為抗辯。
三、經查原告主張其於前揭時地遭被告所駕駛之自用小客車撞擊受傷等事實，業據其
    提出驗傷診斷證明書為證，被告亦不否認其駕駛自用小客車行經該地，雖以前詞
    否認其有撞及原告使之受傷，然原告受傷住院時雙腿上部有等高平行之瘀血傷痕
    ，有照片兩幀附刑事卷足稽（見刑事第一審卷第五十六頁），與遭被告之小客車
    車頭自後撞倒呈現傷勢之高度有吻合之處，此有被告肇事自小客車車頭之照片附
    刑事卷（見警卷第五頁）足資比對，據證人蔡端明於刑事第一審證稱：伊於八十
    七年十二月二十一日下午六時五十分在武昌路台西客運車站聽到後面有人喊「不
    要給他走」（台語），伊回頭看到有一位婦人（即丙○○○）倒在地上，並看到
    一位三十多歲女子（即甲○○）正在扶該婦人，伊才過去幫忙扶起該婦人到台西
    客運候車處椅子上休息，伊並未看到該婦人如何倒地等語（見刑事第一審卷七十
    頁反面、第七十一頁），顯見原告於案發時確實倒地而由被告下車扶持，衡情當
    時下雨，視線本係不佳，若被告未撞及原告，以該肇事路面連快慢車道寬及五點
    七公尺（見刑事卷附現場圖），被告當可繞旁而行，豈有將車頓時停在路中央下
    車救人之理，而原告確於八十七年十二月二十一日因車禍原因致頭部外傷、胸部
    挫傷、背部挫傷、兩下肢挫傷，經急診住院治療，亦據雲林醫院檢送原告病歷函
    覆本院（見本院卷第六十六頁），原告要非自行跌倒，其傷勢亦非事先所得捏造
    ，參以原告與被告素不相識，亦無故意誣陷被告之理，是本件雖無證人目睹兩造
    撞及之瞬間時點，但依上情已可認定被告所駕之自用小客車撞及原告使之受傷之
    事實，被告徒以原告有關倒地位置及有無倒地等細節不一之陳述，否定原告當時
    確因車禍受傷送醫之事實，尚非可取，應認原告主張之前揭事實為真。
四、按汽車行駛時，駕駛人應注意車前狀況，並隨時採取必要之安全措施，道路交通
    安全規則第九十四條第三項定有明文。查本件肇事地點之路況為雙線道，柏油路
    面，標線清晰，有快慢車道之分，路面寬敞，路況很好，因當時雨天視線不良，
    被告尤應小心注意車前狀況，而依當時情形，並無不能注意之情事，竟疏於注意
    上開規定，以致肇事，被告之行為自有過失，又原告被撞地點係在雙線道之快車
    道上，並無可供行人通行之標線或號誌，有現場圖附於刑事卷可稽，原告本不得
    行走其間，竟疏於注意於該處穿越道路而生本件事故，原告本人亦有過失。本院
    審酌被告為自用小客車駕駛人，於五十公尺前即已注意原告違規穿越道路，本有
    較高之防範危險發生空間，而原告為一七十餘歲之老人，行動遲緩，貿然穿越劃
    有雙黃線之道路，本身雖應有隨時可能發生事故之認知，惟係處於被動狀態，其
    過失情節較被告為輕等情，認被告應負百分之六十之過失責任，原告本身應負百
    分之四十之過失責任。
五、按因過失不法侵害他人權利者，負損害賠償責任，民法第一百八十四條第一項前
    段定有明文。又不法侵害他人之身體健康，對於被害人因此增加生活上之需要時
    ，應負損害賠償責任；不法侵害他人之身體健康，被害人雖非財產上之損失，亦
    得請求賠償相當之金額，同法第一百九十三條第一項前段、第一百九十五條第一
    項亦有明文。本件被告因過失不法侵害原告之身體，致其受有前揭傷害，則原告
    依侵權行為法律關係就其所受損害，訴請被告賠償，於法自屬有據，茲就原告得
    請求賠償之項目及金額分述如下：
（一）醫療費用部份：原告主張其因本件車禍受有頭部裂、腫傷，前胸壁挫傷、瘀血
      、咳血，下背部挫傷、壓痛，兩下肢腫，背部、腰部、右肩挫傷，左胸部肋挫
      傷，固定式假牙鬆動等傷害，至今仍受有左側頭部疼痛、左臉麻痺、頸背部疼
      痛、步態不良、頸部、左膝挫傷，在持續治療與復健中，雖提出台灣省立雲林
      醫院、健生中醫診所、大成中醫醫院、德興牙醫診所出具之驗傷診斷證明書為
      證，主張其已支出有收據之醫藥費為十一萬五千三百一十五元（計至八十八年
      八月底），無收據之跌打損傷藥費約一萬元、自費中藥及營養品約五萬元，並
      預估往後至痊癒時止之醫藥費用為二十六萬元。惟按主張侵權行為賠償損害之
      請求權者，除須有損害之發生，及有責任原因之事實外，並以二者之間有相當
      因果關係為成立要件，故侵權行為賠償損害之訴訟，原告須先就上述要件為相
      當之證明，始能謂其請求權存在。查原告係於八十七年十二月二十一日因車禍
      受傷住院，當時其僅頭部外傷、胸部挫傷、背部挫傷、兩下肢挫傷，經急診住
      院治療，至同年月三十一日出院，業據雲林醫院檢送原告病歷於八十九年九月
      二十一日以八九雲醫歷字第四二二五號函覆本院可稽（見本院卷第六十六頁）
      ，嗣後原告雖曾於八十八年一月十一日、二月二日、二月十一日、二月十三日
      多次回雲林醫院門診，惟其主訴咳血症狀，但經胸部Ｘ光檢查，並未發現外傷
      性因素，亦有雲林醫院八十九年十月十二日八九雲醫歷字第四六八二號函檢附
      相關病歷覆本院可稽（見本院卷第一百一十五頁），而原告為一七十餘歲之老
      人，發生車禍之前本有其他疾病在治療中，此為原告所不否認，且有相關病歷
      可證，該車禍發生前之傷勢或病症，當非被告所應負責，是原告因本件車禍所
      受之傷，所得請求被告賠償者，應以八十七年十二月二十一日至同月三十一日
      出院止之狀態，並加計一個月之休養治療為範圍，始為適當，原告逾該範圍所
      主張之如咳血、酸痛、壓痛、步態不良、脊椎退化、臉部麻痺、固定式假牙鬆
      動、牙齒診治及其他部分之挫傷等症狀，因不能證明與被告之駕車傷害行為間
      確有因果關係存在，所支出之費用，自不能如數要求被告賠償。本院審酌原告
      所提出之各項單據，其中於上開期間內在雲林醫院所支出之四萬七千一百零三
      元，及在建生中醫診所所支出之一萬八千九百八十元，為屬治療上之必要費用
      ，扣除雲林醫院收據中關於中央健康保險局代為給付部分，原告本身實際支出
      該部分之醫藥費合計為二萬八千七百零一元（即雲林醫院自付之九千七百二十
      一元加上建生中醫診所之一萬八千九百八十元）。按全民健康保險法第八十二
      條規定，保險對象因汽車交通事故，經本保險提供醫療給付者，本保險之保險
      人，得向強制汽車責任保險之保險人代位請求該項給付。而所謂保險代位，其
      性質屬法定請求權之移轉，即因汽車交通事故而中央健康保險局已為醫療費用
      之給付，則被害人不得向加害人就此部分再為請求，蓋此部份之損害賠償請求
      權已依法移轉於保險人，被害人僅得於中央健康保險局未給付之醫療費用，請
      求加害人負損害賠償責任。是原告得向被告請求給付之醫藥費，應在其上開自
      付之二萬八千七百零一元範圍內，為有理由，逾此範圍之請求，或與車禍發生
      無因果關係，或非必要，或於法無據，均為無理由，應予駁回。
（二）增加生活上需要費用部分：原告因本件車禍受傷，住院期間自八十七年十二月
      二十一日至同月三十一日，已如前述，其主張該期間內因行動不便，須雇人看
      護，增加生活上需要，即非無據，本院審酌被告已代付四日每日二千元共八千
      元之看護費（此為兩造所不爭），其餘七日，原告已支出一萬四千元之看護費
      ，復據其提出建安看護中心負責人所出具之收據及證明在卷可稽，為被告所不
      爭，堪信為真，自得請求被告賠償。至於原告其餘主張：(1)原告長女為看護原
      告而辭去工作之損失六萬元，及原告次子代表調解，因請假而損失之上班薪資
      及旅費兩萬元，並無實據，且非原告所支出，難認係原告之損害。(2)原告出院
      後因治療與復健，往返車資約一萬五千元，及為訴訟所支出之律師書狀、諮詢
      費用及法院郵資計一萬元，亦無實據，且未據證明為本件車禍所必要，空言主
      張，於法無據，為無理由，應予駁回。
（三）非財產上之損害，即慰藉金部分：查原告係民國十三年三月十二日生，車禍發
      生時為一七十四歲之婦人，因此次傷害而住院多時，身心必受相當之折磨，精
      神上之痛苦非輕，本院參酌原告身體上及精神上所受痛苦程度，併審酌兩造之
      身分、地位、經濟情況（原告年邁無業，有一房屋，被告擔任銀行行員，有諸
      多投資）暨其他一切情形，認原告請求之精神慰藉金在六萬元之範圍內為適當
      ，逾該範圍之請求，為無理由，應予駁回。
六、綜上所述，原告所受損害之金額計為醫療費二萬八千七百零一元、看護費用支出
    一萬四千元、精神慰藉金六萬元，合計為十萬二千七百零一元。惟原告貿然穿越
    劃有雙黃線之道路，本身應負百分之四十之過失責任，與有過失，已如前所述，
    依民法第二百十七條第一項規定，自應減輕被告賠償金額百分之四十；依此計算
    ，被告應賠償原告之金額為六萬一千六百二十元（102701×60／100＝61620.6，
    元以下捨棄）。從而，原告本於侵權行損害賠償之法律關係，請求被告給付六萬
    一千六百二十元，及自該訴狀繕本送達翌日即自八十九年八月二十三日起至清償
    日止，按週年利率百分之五計算之利息，為有理由，應予准許。逾上開准許部分
    之請求，為無理由，應予駁回。
七、據上論結：本件原告之訴，為一部有理由，一部無理由，依民事訴訟法第七十九
    條但書，判決如主文。
中      華      民      國    八十九    年    十二    月      五      日
                                    臺灣高等法院臺南分院民事第二庭
~B1審判長法官  吳    志    誠
~B2      法官  李    文    賢
~B3      法官  葉    居    正
右為正本係照原本作成。
不得上訴。
中      華      民      國    八十九    年     十二     月      七      日
~B法院書記官  謝    淑    玉


司法院資訊處製作；財團法人民間司法改革基金會備份。
